【裁判字號】    98,上易,308
【裁判日期】    990224
【裁判案由】    損害賠償
【裁判全文】
臺灣高等法院臺中分院民事判決         98年度上易字第308號
    上  訴  人  乙○○
    訴訟代理人  陳建勛  律師
    被  上訴人  丁○○
    訴訟代理人  陳武璋  律師
    複  代理人  陳慧芬  律師
                丙○○
                甲○○
上列當事人間請求損害賠償事件，上訴人對於民國98年6月3日臺
灣臺中地方法院97年度重訴字第473 號第一審判決提起上訴，本
院於99年2月10日言詞辯論終結，判決如下：
    主      文
原判決關於駁回上訴人後開第二項之請求部分暨訴訟費用（已確
定部分除外）之裁判廢棄。
被上訴人應再給付上訴人新台幣壹拾肆萬玖仟柒佰伍拾捌元及自
民國九十七年九月九日起至清償日止，按年息百分之五計算之利
息。
上訴人其餘上訴駁回。
第一、二審訴訟費用（已確定部分除外）由被上訴人負擔五分之
一，餘由上訴人負擔。
    事實及理由
一、上訴人起訴主張：伊於民國（下同）97年3月7日20時30分左
    右，騎乘車牌號碼 ZVI-082號山葉50cc輕型機車，由台中市
    ○○路沿東門路往旱溪東路方向直行行駛，行經東門路與旱
    溪東路十字路口正中央時，適被上訴人丁○○所駕駛之車號
    6108 -HT號自小貨車，由旱溪東路沿東門路往六順路方向左
    轉行駛亦行經該處，而與伊車在東門路與旱溪東路的十字路
    口內發生碰撞，致伊受重傷昏迷送醫，伊所駕之車輛於右側
    車身處有撞痕。經伊提出告訴，由台灣台中地方法院檢察署
    偵查起訴後，經原審法院刑事庭以97年度交易字第514 號判
    處拘役三十五日，如易科罰金，以新台幣（下同）一千元折
    算壹日。伊之傷害經澄清綜合醫院及國軍台中總醫院附設民
    眾診療服務處兩家醫院診斷有上唇撕裂傷併上門齒挫傷、右
    膝內側副韌帶破裂及右膝內側股骨軟骨破損，前後住院共13
    天，需長期復健及門診追蹤治療，至今仍無法正常行走，醫
    師診斷恐有難以或無法醫治之可能。核被上訴人所為，顯已
    因過失而不法侵害伊之權利，爰依民法第184條第1項前段、
    第191條之2、第193條第1項、第195條1項前段規定，請求被
    上訴人賠償醫藥費5萬元、因傷不能工作之損失150萬元、減
    少勞動能力之損失427萬2000元、伙食費1,690元、看護費用
    13,000元、病房差額15,600元、義齒一顆7,430 元、眼鏡一
    副6,300元、手杖一副800 元、非財產上損害100萬元，合計
    6,869,390 元及其法定遲延利息。嗣原審判命被上訴人應給
    付上訴人425,717元及自97.09.09起至清償日止，按年息 5%
    計算之利息，而駁回上訴人其餘之訴後，上訴人就其所受敗
    訴判決其中120 萬元本息部分提起上訴，請求命被上訴人應
    再為給付（被上訴人對原判決命其給付部分，則未據聲明不
    服）。其上訴理由除與原判決記載相同者予以引用之外，另
    補稱：
  (一)臺中榮民總醫院98.11.05之函文雖表示「所載『陳舊性』係
    由X光上鎖骨癒合情形所作之描述，非指97.3.車禍所發生之
    骨折，而該陳舊性鎖骨骨折追溯骨折發生之時間，係由病患
    自述，無法從X 光表現及身體檢查得知」。亦即該院無法查
    知鎖骨骨折之時間，此係因上訴人發生車禍之時間與在榮總
    就診時間相距超過一年，因此無法推估上訴人確實受傷時間
    ，不能斷定係97.3發生，然上訴人於發生車禍被救護車送進
    澄清醫院時，即經診斷「左鎖骨骨折」進行骨折開放性復位
    術，復於98.2.6住院接受鋼釘拔除手術，此有澄清綜合醫院
    98.12.04澄高字第980534號之覆文可證，顯見上訴人確因本
    件車禍致「鎖骨骨折」，應無疑義。又被害人身體或健康受
    侵害，致喪失或減少勞動能力，其本身即為損害與受傷後收
    入多寡無關。按「民法第一百九十三條第一項規定，不法侵
    害他人之身體或健康者，對於被害人因此喪失或減少勞動能
    力，或增加生活上之需要時，應負損害賠償責任。是被害人
    身體或健康受侵害，致喪失或減少勞動能力，其本身即為損
    害。此因勞動能力減少所生之損害，不以實際已發生者為限
    ，即將來之收益，因勞動能力減少之結果而不能獲致者，被
    害人亦得請求賠償。其損害金額，應就被害人受侵害前之身
    體健康狀態、教育程度、專門技能、社會經驗等方面酌定之
    」（最高法院93年度台上字第1489號判決意旨參照）。又「
    勞動能力減少所生之損害，不以實際已發生者為限，即將來
    之收益因勞動能力減少之結果而不能獲致者，被害人亦得請
    求賠償。故所謂減少及殘存勞動能力之價值，應以其能力在
    通常情形下可能取得之收入為標準。查上訴人因腰椎受傷導
    致兩肢以上不全麻痺，有顯著運動障礙，日常生活及工作均
    受影響，為原審確定之事實，原審未遑就上訴人因本件受傷
    而減少勞動能力之實際情形、上訴人受傷前之身體健康狀態
    、教育程度、專門技能、社會經驗及受傷後將來可能減少之
    收益等，詳加調查審認，以酌定其減少勞動能力所應受賠償
    之金額，遽以上訴人雖有肢體障礙之情，但受傷後調至內勤
    工作並未減少其從事員警工作之薪津，難認其勞動能力有損
    失為由，而為不利上訴人之論斷，已嫌速斷」（最高法院96
    年度台上字第1907號判決意旨參照）。足見，原審僅以收入
    並未減少作為認定未喪失勞動力之依據，顯有違誤。
  (二)上訴人之右膝傷勢，依台中榮民總醫院診斷書所示：「左側
    肩部運動功能不良，前舉80度，後屈45度，活動範圍125 度
    。右側膝部疼痛，行動困難，前伸10度，後屈75度，活動範
    圍65度」。另依國軍台中總醫院診斷書所示上訴人已喪失「
    勞動能力 20%」。足認上訴人已喪失勞動力百分之20，上訴
    人受傷前月薪55,000元（註：關於上訴人受傷前日薪2500元
    係被上訴人於原審之主張，且係被上訴人自行訪查得知，其
    在原審辯稱上訴人並非每天都有工作，因此主張對於一個月
    22天，日薪2500元沒有意見，此有原審98.02.20筆錄可參。
    至於被上訴人所主張查詢國稅局之明細，係針對受傷之後有
    無工作及所得）。受傷時約30歲，尚可工作35年，霍夫曼係
    數為19.9，上訴人減少勞動能力20%，其損害金額為2,626,8
    00元（計算式：55,0001219.920%＝2,626,800）。
  (三)原審認定上訴人與有過失之比例顯有違誤。按道路交通安全
    規則第102 條規定：「汽車行駛至交岔路口，其行進、轉彎
    ，應依下列規定：五、左轉彎時，應距交岔路口三十公尺前
    顯示方向燈或手勢，換入內側車道或左轉車道，行至交岔路
    口中心處左轉，並不得占用來車道搶先左轉。七、轉彎車應
    讓直行車先行」。依此規定，被上訴人左轉彎時，應行至交
    叉路口中心處，不得佔用對向車道搶先左轉。而臺中市警察
    局於97.3.7所製作之道路交通事故現場圖所示，被上訴人係
    「占用來車道搶先左轉」，上訴人對於被上訴人違規突然侵
    入車道之行為，根本無法閃避，上訴人就車禍並無過失。退
    萬步言，縱認上訴人亦有過失，然本件車禍係被上訴人「占
    用來車道搶先左轉」，上訴人無法閃避所致，上訴人之過失
    應屬輕微，至多約僅佔20%。
  (四)上訴人遭此車禍造成「終身不能運動」之傷害，對內心所造
    成之痛苦，難以言喻，且上訴人受傷時年僅30，尚有至少50
    年需承受此痛苦，終其一生遭受此傷病所苦，原審僅核准30
    萬元，顯屬過低，該部分應以50萬元為適當。
  (五)上訴人所受損害之各項金額為：1.醫療費用：50,190元（詳
    如準備書二狀）。2.增加生活上需要：44,820元（原審判決
    之金額）。3.休養期間之工作損失：275,000 元（原審判決
    之金額）。4.喪失勞動能力：2,626,800 元。5.精神上慰撫
    金：50萬元。以上共計：3,496,810 元。縱認上訴人亦有百
    分之20過失（此僅為假設語氣），被上訴人亦應給付2,797,
    448元，扣除原審判決確定之459,249元，被上訴人應再給付
    2,338,199元，則上訴人為一部請求命被上訴人再給付120萬
    元，應屬有據。
二、被上訴人則以：1.伊對於刑事判決認定之事實無意見；對於
    上訴人主張最低薪資每日2500元、每月22日計5 萬5000元及
    伙食費、看護費用、病房差額、手杖、眼鏡、義齒在7230元
    範圍內之金額不爭執，只要有醫療單據就同意賠償；惟對台
    中榮總醫院診斷「上訴人左側肩部運動功能不良，前舉80度
    後屈45度，活動範圍125 度」、「右膝部疼痛、行動困難，
    前伸10度，後屈75度，活動範圍65度」則有質疑，因為上訴
    人案發後都在國軍台中總醫院、澄清醫院就診，國軍台中總
    醫院及中國醫藥學院的回函已經明確認為上訴人沒有殘廢，
    而台中榮總的診斷書卻認為上訴人有殘廢，令人質疑。2.上
    訴人於97年3月7日車禍發生後隨即至澄清醫院救治，若上訴
    人受有上開嚴重傷害，依澄清醫院為區域教學醫院之等級，
    應可診斷發現，然澄清醫院並未診斷出上訴人受有上開傷害
    。又上訴人若確實受有上開傷害，其右膝理應疼痛不已，上
    訴人於澄清醫院住院10天之期間竟未提出，亦未經澄清醫院
    診斷，及至另住進國軍台中總醫院，才被診斷出有上開傷害
    ，距車禍發生之時間相隔1 個月餘。是國軍台中總醫院97年
    11月24日醫中企管字第0970004992號函所載：「郭員主訴因
    車禍致右膝疼痛，至本院住院檢查，發現右膝內側副韌帶損
    傷及右膝股骨內軟骨破裂」，此函文僅可證明上訴人受有上
    開傷害，但不能證明其傷害確因本件車禍所引起。3.上訴人
    主張「左側肩部運動功能不良，前舉80度後屈45度，活動範
    圍125 度」，然依卷內所附國軍台中總醫院診斷證明書或函
    文所載，均「未」記明上訴人有此傷害。再98年2 月間施以
    左肩固定物鋼釘拔除手術之澄清醫院，亦未認定上訴人有上
    開左肩運動不良及活動之障礙。4.上訴人主張依國軍台中總
    醫院診斷證明書所載，其因右膝運動困難，減損20% 之勞動
    能力云云。惟國軍台中總醫院97年4月28日、97年 6月9日診
    斷證明書所載上訴人存有運動功能障礙，及該院97年11月24
    日醫中企管字第0970004992號函文就前揭診斷表示，右膝會
    有疼痛之後遺症，然該院嗣以97年12月18日醫中企管字第09
    70005418號、98年3月5日醫中企管字第0980000943號函均表
    示，上訴人雖無法正常運動，但可行走，不符合勞工保險殘
    障給付標準等級。且中國醫藥大學附設醫院就上訴人前揭傷
    害診斷，認無法判定其工作能力情形，亦有該院98年1月5日
    院管檔字第0980100015號函文附卷可稽，均無法證明上訴人
    受有減損勞動能力之情事。5.台中榮民總醫院之診斷證明書
    固載上訴人「右膝部疼痛、行動困難，前伸10度，後屈75度
    ，活動範圍65度」，但並未載明上訴人有減損勞動能力之情
    況。亦未記載符合勞工保險條例第53條所附殘障給付標準表
    任一項之殘障項目或等級。查勞工保險條例第53條所附殘障
    給付標準法第143 項所示「一下肢三大關節中，有一大關節
    遺存顯著運動障害」，其「顯著運動障害」係指喪失生理運
    動範圍1/2 以上者，而上開診斷證明書對上訴人右膝部分之
    記載，是否已達喪失生理運動範圍1/2 以上仍不無可疑。況
    上訴人並非運動員（按上訴人現任職不動產仲介），其右腳
    既可正常行走，尚無礙從事於一般工作，顯無減損勞動能力
    之情況。6.上訴人於原審先主張其每月薪資為1 萬7800元，
    兩造對此均不爭執，上訴人嗣再主張其日薪為2500元，被上
    訴人雖表示「對原告一月22天，日薪2500元沒有意見」，然
    隨即又表示「希望查詢原告的工作所得收入、有關原告受傷
    之後有無工作請依職權函查國稅局原告所得稅明細」等語。
    是被上訴人對於上訴人於本件車禍發生前後之薪資顯然仍有
    爭執，依民事訴訟法第280條第1項但書規定，本件並無自認
    之適用。上訴人以每月5 萬5000元計算薪資即難採憑。7.上
    訴人對於本件車禍之發生，亦有過失。依台灣省台中市區車
    輛行車事故鑑定委員會及台灣省車輛行車事故覆議鑑定委員
    會鑑定，均認上訴人駕駛輕機車於交岔路口疏未注意車前狀
    況，為肇事次因。與本件車禍發生之相同或類似狀況，法院
    審判實務上多認為應負擔30% 之過失責任，故原審判決就肇
    事責任之認定，應無違誤。8.中國醫藥大學附設醫院、國軍
    台中總醫院、澄清醫院就上訴人就醫之醫療費用額固有統計
    資料回覆法院，然上開醫院統計之醫療費用均算至98年9 月
    間，各該醫療費用是否均為本次車禍之就醫花費，顯有疑問
    。尤以澄清醫院所附之醫療費用明細表住院：98年2月6日至
    98年2月8日、醫療費用為4360元，距離車禍發生已將近一年
    ，該4360元之醫療費用是否為本次車禍之醫療費用，實有疑
    義等情，資為抗辯。
三、上訴人主張伊於97年3月7日20時30分左右，騎乘 ZVI-082號
    輕機車，行經台中市○○路與旱溪東路交岔路口正中央直行
    時，適被上訴人所駕6108 -HT號自小貨車，亦行經該路口欲
    左轉行駛而發生碰撞，致伊受重傷昏迷送醫，案經原審法院
    刑事庭以97年度交易字第514 號判決依過失傷害罪判處被上
    訴人拘役三十五日，如易科罰金，以一千元折算壹日之事實
    ，為被上訴人所不爭執。而本件車禍之肇事責任經台灣省台
    中市區車輛行車事故鑑定委員會鑑定結果，認被上訴人駕駛
    自小貨車於交岔路口左轉彎時未讓對向直行車輛先行為肇事
    主因，上訴人駕駛輕機車於交岔路疏未注意車前狀況，為肇
    事次因；再囑請台灣省車輛行車事故覆議鑑定委員會覆議鑑
    定，亦認同原鑑定意見。有各該委員會之鑑定意見書及覆議
    函在卷可稽。是以被上訴人就本件車禍應負較重之肇事責任
    ，且其過失行為與上訴人受傷間具相當因果關係，則上訴人
    依侵權行為之法律關係，請求被上訴人賠償其所受損害，即
    屬有據。惟就上訴人主張，其因本件車禍受傷，致「左側肩
    部運動功能不良，前舉80度，後屈45度，活動範圍125 度。
    右側膝部疼痛，行動困難，前伸10度，後屈75度，活動範圍
    65度」，已喪失「勞動能力」百分之20，則為被上訴人所爭
    執，並以前情抗辯。爰就上訴人是否因本件車禍受傷，致喪
    失勞動能力百分之20？上訴人請求賠償之項目及金額是否有
    理由？分析審酌如下：
  (一)查上訴人主張，其因本件車禍受傷，致喪失勞動力百分之20
    ，固據提出台中榮民總醫院診斷書記載：「左側肩部運動功
    能不良，前舉80度，後屈45度，活動範圍125 度。右側膝部
    疼痛，行動困難，前伸10度，後屈75度，活動範圍65度」及
    國軍台中總醫院診斷書記載喪失「勞動能力 20%」為證。惟
    依國軍台中總醫院97年4月28日、97 年6月9日診斷證明書所
    載上訴人存有運動功能障礙，及97年11月24日醫中企管字第
    0970004992號函文表示，右膝會有疼痛之後遺症，並無法認
    定符合勞工保險條例第53條所附殘障給付標準表任一項之殘
    障項目或等級。依勞工保險條例第53條所附殘障給付標準法
    第143 項所示「一下肢三大關節中，有一大關節遺存顯著運
    動障害」，此「顯著運動障害」係指喪失生理運動範圍 1/2
    以上者，始足認定之。查國軍台中總醫院嗣以97年12月18日
    醫中企管字第0970005418號、98年3月5日醫中企管字第0980
    000943號函均明確表示，上訴人雖無法正常運動，但可行走
    ，不符合勞工保險殘障給付標準等級。且中國醫藥大學附設
    醫院就上訴人前揭傷害診斷，認無法判定其工作能力情形，
    亦有該院98年1月5日院管檔字第0980100015號函文附卷可稽
    ，均無法證明上訴人受有減損勞動能力之情事。至台中榮民
    總醫院之診斷證明書固載上訴人「右膝部疼痛、行動困難，
    前伸10度，後屈75度，活動範圍65度」，亦未認定上訴人有
    減損勞動能力之情況。尤其上訴人現任職不動產仲介，並非
    運動員，其右腳仍可正常行走，顯無礙從事於一般工作。是
    以不能僅因國軍台中總醫院曾於診斷書上記載喪失「勞動能
    力20 %」，即遽認上訴人確已喪失勞動能力百分之二十。
  (二)上訴人請求醫療費用：50,190元，係包含原判決所認定並為
    被上訴人所不爭執之3 萬6250元部分外，依中國醫藥大學附
    設醫院函復上訴人自97年3月7日至98年9月4日止醫療費用之
    總金額計繳7,096元；國軍臺中總醫院函覆上訴人自97年3月
    7日起迄今就醫之醫療費用共為16,789 元；臺中榮民總醫院
    函復之醫療費用共為2,400 元；澄清綜合醫院函覆之醫療費
    用共為23,905元，總計50,190元為憑，自屬有據。臺中榮民
    總醫院98.11.05之函文雖謂：本院診斷書所載「左側陳舊性
    鎖骨骨折」之「陳舊性」係由Ｘ上鎖骨癒合情形所作之描述
    ，非指乙○○先生於97年3月8日車禍所發生骨折之事情。「
    左側陳舊性鎖骨骨折」追溯骨折發生之時間，係由病患自述
    ，無法從X光表現及身體檢查得知」云云。無非係因由X光上
    鎖骨癒合情形，無法查知鎖骨骨折之時間，由於上訴人發生
    車禍之時間與在榮總就診時間相距超過一年，無法推估上訴
    人確實受傷時間，故不能斷定係97年3 月所發生，但上訴人
    於發生車禍被救護車送進澄清醫院時，即經診斷有「左鎖骨
    骨折」並進行骨折開放性復位術，再於98.2.6住院接受鋼釘
    拔除手術，此有該院98.12.04澄高字第980534號之覆文可證
    ，顯見上訴人確因本件車禍致「鎖骨骨折」，應無疑義。該
    澄清醫院所附之醫療費用明細表98年2月6日至98年2月8日住
    院之醫療費用為4,360 元，既為進行鋼釘拔除手術，自係醫
    瘵所必要。被上訴人以其距離車禍發生已將近一年為由，質
    疑其必要性，殊無足採。
  (三)關於原判決所命被上訴人應給付上訴人請求增加生活上需要
    44,820元及休養期間之工作損失275,000 元部分，上訴人於
    本審係依原判決所命給付之金額請求，被上訴人亦表明同意
    按此金額如數給付，則此部分均應予准許。
  (四)上訴人請求喪失勞動能力2,626,800 元部分，依前述說明，
    本件並不能證明上訴人因本件車禍受傷，確已喪失勞動能力
    百分之二十，是上訴人以其喪失勞動能力百分之二十，請求
    其喪失勞動能力之損害（休養期間之工作損失275,000 元除
    外），即為無理由，不應准許。
  (五)上訴人請求精神慰撫金50萬元部分：按慰撫金之賠償須以人
    格權遭遇侵害，使精神上受有痛苦為必要，其核給之標準固
    與財產上損害之計算不同，然非不可斟酌雙方身分資力與加
    害程度，及其他各種情形核定相當之數額（最高法院51年台
    上字第223 號判例意旨參照）。本件上訴人高中肄業，現任
    職不動產仲介，每月薪資約7 萬元，無不動產及動產，所投
    資之東澐有限公司已暫停營業，投資金額為320 萬元；而被
    上訴人現為業務人員，事發時名下有房屋一筆、土地二筆及
    投資盛倡實業有限公司，資產總額近200 萬元，96年間所得
    為25萬元左右，有卷附稅務電子閘門財產、所得調件明細表
    附卷可考。爰審酌上情，及上訴人因本件事故受有上唇撕裂
    傷併上門齒挫傷、右膝內側副韌帶破裂及右膝內側股骨軟骨
    破損，前後住院多次，且尚需長期復健及門診追蹤治療，其
    受傷雖未達喪失勞動能力之程度，惟無法與常人般從事正常
    運動，精神上痛苦之程度匪淺，本院認上訴人請求精神慰撫
    金50萬元尚屬允當，應予准許。
四、以上上訴人請求醫療費用50,190元、增加生活上需要44,820
    元、休養期間之工作損失275,000 元、精神慰撫金50萬元，
    合計共為870,010 元本息之範圍內，為有理由。惟按損害之
    發生或擴大，被害人與有過失者，法院得減輕賠償金額或免
    除之。民法第217條第1項定有明文。查本件被上訴人駕駛自
    小貨車於交岔路口左轉彎時未讓對向直行車輛先行為肇事主
    因，上訴人駕駛輕機車於交岔路疏未注意車前狀況，為肇事
    次因，已如前述，審酌兩造上述過失程度，被上訴人為肇事
    主因，應負擔70% 之肇事責任，上訴人為肇事次因，應負擔
    30% 之肇事責任，較為公允，依此比例減輕被上訴人賠償金
    額30%，則上訴人得請求被上訴人賠償之金額為609,007元。
    又保險人依強制汽車責任保險法規定所為之保險給付，視為
    被保險人損害賠償金額之一部分。被保險人受賠償請求時，
    得扣除之。強制汽車責任保險法第32條定有明文。此一規定
    之立法目的，在於保險人之給付乃由於被保險人支付保險費
    所生，性質上屬於被保險人賠償責任之承擔或轉嫁，自應視
    為加害人或被保險人損害賠償金額之一部分，為避免受害人
    雙重受償，於受賠償請求時，自得扣除之。查上訴人因本件
    事故已領取汽機車強制責任保險金3 萬3532元，為上訴人所
    不爭執，依上開說明，此保險給付應自賠償金額中扣除，扣
    除後上訴人得請求給付之金額為575,475元。
五、綜上所述，上訴人依據侵權行為損害賠償之法律關係，請求
    被上訴人給付於575,475 元本息範圍內，為有理由，應予准
    許。其逾此範圍之請求，則無理由，不應准許。上述應予准
    許部分，原審僅判命被上訴人給付42萬5717元本息，尚不足
    149,758 元本息。上訴意旨指摘原判決關於此部分不當，求
    予廢棄改判，為有理由，爰判命被上訴人應再為給付149,75
    8 元，並自起訴狀繕本送達翌日即97.09.09起至清償日止，
    按年息5%計算之利息。而逾上述本息範圍不應准許部分，原
    審為上訴人敗訴之判決，並駁回其假執行之聲請，並無不合
    ，上訴意旨求予廢棄改判，則為無理由，其上訴應予駁回。
六、本件事證已臻明確，兩造所提其餘攻擊防禦方法及舉證，與
    判決結果不生影響，爰不一一論述。
七、據上論結，本件上訴為一部有理由，一部無理由，依民事訴
    訟法第450條、第449條第1項、第79條，判決如主文。
中    華    民    國    99    年    2    月    24     日
                民事第五庭   審判長法  官  童有德
                                   法  官  鄭金龍
                                   法  官  古金男
以上正本係照原本作成。
不得上訴。
                                   書記官  瑞芳
中    華    民    國    99    年    2     月    24    日
                                                      Ｖ

司法院資訊處製作；財團法人民間司法改革基金會備份。
